臺灣臺南地方法院刑事判決
                                      108年度易字第687號
公  訴  人  臺灣臺南地方檢察署檢察官
被      告  陳立峯


選任辯護人  蘇建榮律師
上列被告因竊佔案件，經檢察官提起公訴（107年度偵字第15650
號），本院判決如下：
    主  文
陳立峯無罪。
    理  由
一、公訴意旨略以：被告陳立峯明知坐落臺南市○○區○○段000地
    號土地（下稱系爭土地）係渠與告訴人吳鴻官等人所共有，
    竟意圖為自己不法之利益，基於竊佔之犯意，未得吳鴻官等
    共有人之同意，即於民國105年7月間某日，擅自在上開土地
    上搭建鐵皮屋（門牌號碼：臺南市○○區○○路000號、752號）
    及鋪設混凝土空地，共計1977.5平方公尺（即臺南市歸仁地
    政事務所土地複丈成果圖所示編號甲、乙部分），並出租予
    不知情之人作為汽車保養廠及麵包工廠使用迄今，而竊佔吳
    鴻官等共有人所共有之土地。因認被告涉犯修正前刑法第32
    0條第2項竊佔罪嫌等語。
二、按犯罪事實應依證據認定之，無證據不得認定犯罪事實；不
    能證明被告犯罪者，應諭知無罪之判決，刑事訴訟法第154
    條第2項、第301條第1項分別定有明文。又按事實之認定，
    應憑證據，如未能發現相當證據，或證據不足以證明，自不
    能以推測或擬制之方法，以為裁判基礎；又認定犯罪事實所
    憑之證據，雖不以直接證據為限，間接證據亦包括在內，然
    而無論直接或間接證據，其為訴訟上之證明，須於通常一般
    之人均不致有所懷疑，而得確信其為真實之程度者，始得據
    為有罪之認定；再認定不利於被告之事實，須依積極證據，
    苟積極證據不足為不利於被告事實之認定時，即應為有利於
    被告之認定，更不必有何有利之證據（最高法院40年台上字
    第86號、76年台上字第4986號、30年上字第816號判例意旨
    參照）。復按刑事訴訟法第161條第1項規定：檢察官就被告
    犯罪事實，應負舉證責任，並指出證明之方法。因此，檢察
    官對於起訴之犯罪事實，應負提出證據及說服之實質舉證責
    任。倘其所提出之證據，不足為被告有罪之積極證明，或其
    指出證明之方法，無從說服法院以形成被告有罪之心證，基
    於無罪推定之原則，自應為被告無罪判決之諭知（最高法院
    92年台上字第128號判例參照）。
三、公訴意旨認被告涉犯上開犯行，無非係以告訴人吳鴻官指訴
    、系爭土地之土地登記謄本、臺南市歸仁地政事務所土地複
    丈成果圖、現場照片為主要論據。訊據被告固坦承有於前揭
    時、地，搭建鐵皮屋及鋪設混凝土地空地，共計1977.5平方
    公尺，並出租予他人使用之事實。惟堅詞否認有何竊佔犯行
    ，辯稱：伊與證人即其配偶林淑慧就上開土地之應有部分已
    達3分之2以上，伊經證人林淑慧之同意，就共有之系爭土地
    為占有管理，雖未經其他共有人之同意，然依民法第820條
    第1項之規定，尚不該當竊佔罪，伊並沒有不法利益之意圖
    云云。經查：
(一)系爭土地於本件案發時為被告、證人即其配偶林淑慧、告訴
    人吳鴻官等人所共有，被告應有部分比例20分之9、證人林
    淑慧應有部分比例200分之91，有土地登記公務用謄本1份在
    卷可稽（見本院卷第21-26頁）。而被告於105年7月間，未
    得告訴人吳鴻官及除林淑慧以外其他共有人之同意，即在系
    爭土地上搭建鐵皮屋（門牌號碼：臺南市○○區○○路000號、7
    52號）及鋪設混凝土空地，面積共計1977.5平方公尺，並出
    租予他人作為汽車保養廠及麵包工廠使用迄今等情，除據被
    告供承在卷，並據告訴人吳鴻官指訴無訛，復有臺南市歸仁
    地政事務所複丈日期107年8月21日之土地複丈成果圖、現場
    照片在卷可憑。此部分事實，首堪認定。
(二)按所謂竊佔他人之不動產，係指違背他人之意思，擅自佔據
    他人之不動產，而侵害他人對該不動產之所有權或支配權而
    言；行為人主觀上必須具備竊佔犯意，且意圖為自己或第三
    人不法之利益，而為佔據之行為，始足以構成竊佔罪；倘行
    為人主觀上欠缺構成要件故意，或不具備為自己或第三人不
    法利益之意圖，則無由構成本罪。從而，共有之土地倘無分
    管約定，各共有人自得對於共有之物有按其應有部分使用收
    益之權利，共有人間就使用範圍衍生之糾紛，屬其土地所有
    權行使時是否逾越其應有部分之權限，致損害其他共有人之
    管理、使用、收益權，亦即共有人行使土地所有權是否逾越
    其應有部分之民事上紛爭而已，而與刑法竊佔罪之要件有間
    。
(三)次按98年1月23日修正前之民法第820條第1項規定：共有物
    ，除契約另有訂定外，由共有人共同管理之。是未經共有人
    協議分管之共有物，共有人對共有物之特定部分占用收益，
    須徵得他共有人全體之同意。如未經他共有人同意而就共有
    物之全部或一部任意占用收益，他共有人得本於所有權除去
    妨害或請求向全體共有人返還占用部分。惟為促使共有物有
    效利用，立法例上就共有物之管理，已傾向依多數決為之，
    98年1月23日修正之民法物權篇，乃仿多數立法例，將該條
    項修正為：共有物之管理，除契約另有約定外，應以共有人
    過半數及其應有部分合計過半數之同意行之。但其應有部分
    合計逾3分之2者，其人數不予計算。而所謂共有物之管理包
    括共有物之保存、改良及利用；共有人以分管契約約定各自
    占有共有物之特定部分而為管理者，該分管契約之成立，固
    須經全體共有人之同意，但未能成立分管契約時，於上開規
    定修正，98年7月23日施行後，共有人亦得以多數決為共有
    物管理之決定，此項決定對於為決定時之全體共有人均有拘
    束力，僅不同意之共有人得聲請法院以裁定變更之，俾免多
    數決之濫用，且為保護不同意該管理方法之少數共有人權益
    ，明定共有物管理之決定，有故意或重大過失者，應負損害
    賠償責任，最高法院106年度台上字第151號著有民事判決可
    資參酌。
(四)查，證人林淑慧於本院審理中證稱：「（你的持分原來的所
    有權是你先生？）對。（你持分土地的使用、管理是誰在負
    責？）都是我先生。（在還沒有過戶給你時，土地的持分使
    用、管理是否也是你先生？）對，都是他在處理。（你持分
    的土地如保運用、管理，是否你有同意你先生自己做決定？
    ）對，就是讓他決定，因為我都沒有在處理這種事情。」等
    語（見本院卷第179-180頁）。依證人林淑慧之證述，堪認
    其就系爭土地應有部分之管理使用收益，已概括授權同意被
    告決定。而被告與證人林淑慧就系爭土地之應有部分比例合
    計共200分之181，有土地登記公務用謄本可憑，其2人之應
    有部分合計已逾3分之2，被告為前揭占有使用，雖未經少數
    共有人即告訴人吳鴻官之同意，依上開最高法院民事判決對
    民法第820條第1項修法後之說明，被告與共有人即證人林淑
    慧之應有部分既已逾3分之2，被告以多數決而為共有物管理
    之決定，進而於系爭土地上占有使用，尚難認其主觀上有何
    竊佔之犯意，自難遽令其擔負刑法之竊佔罪責。
(五)佐以被告於106年10月11日即向本院民事庭訴請分割共有物
    ，有民事起訴狀可稽（見本院臺南簡易庭106年度南司調字
    第426號卷第3-6頁）。其於本院審理中亦已向包含告訴人在
    內之13名共有人購買渠等於系爭土地上之應有部分，並已移
    轉過戶登記，有土地登記謄本、土地買賣價金對照表各1份
    在卷可憑（見本院卷第393-395頁、第409頁）。被告於本院
    審理中並已與告訴人達成和解，告訴人並表示不再追究被告
    刑責，有和解書、刑事陳報狀各1份附卷足按（見本院卷第3
    27-329頁）。準此，被告與其配偶林淑慧之應有部分比例既
    高達200分之181，被告亦有循民事途徑訴請分割共有物，以
    利系爭土地之經濟效用及利用價值，且積極向其他共有人購
    買渠等之應有部分，自不得僅以其未得告訴人及其他共有人
    同意而占用，逕認其主觀上係出於不法利益之意圖，而以刑
    法竊佔罪責相繩。
四、綜上所述，檢察官所舉上開證據，尚不足資證明被告確有上
    揭竊佔犯行。此外，復查無其他積極證據足以證明被告有此
    部分之犯行，且本院對於卷內訴訟資料，復已逐一剖析，參
    互審酌，仍無從獲得有罪之心證。則依現有事證，既無法使
    本院形成被告有罪之心證，基於無罪推定原則，自應為被告
    無罪之判決，以昭審慎。
據上論斷，應依刑事訴訟法第301條第1項，判決如主文。
本案經檢察官胡晟榮提起公訴，檢察官廖羽羚、陳冠霖到庭執行
職務。
中　　華　　民　　國　　109 　年　　11　　月　　11　　日
　　　　　　　　　刑事第一庭    法　官　高俊珊
以上正本證明與原本無異
如不服本判決應於收受本判後20日內向本院提出上訴書狀，並應
敘述具體理由。其未敘述上訴理由者，應於上訴期間屆滿後20日
內向本院補提理由書狀（均須按他造當事人之人數附繕本）「切
勿逕送上級法院」。
  　　　　　　　　　　　　　　　書記官　林佩諭
中　　華　　民　　國　　109 　年　　11　　月　　12　　日